【裁判字號】    97,重訴,378
【裁判日期】    981110
【裁判案由】    確認抵押債權不存在
【裁判全文】
臺灣士林地方法院民事判決             97年度重訴字第378號
原      告  乙○○
訴訟代理人  蔡欽源律師
            王師凱律師
被      告  甲○○
訴訟代理人  趙建興律師
上列當事人間請求確認抵押債權不存在事件，本院於民國98年10
月27日言詞辯論終結，判決如下：
    主  文
確認被告就原告所有坐落臺北市○區○○段2 小段384 地號及同
上小段384 之3 地號土地，應有部分各四分之一，於民國94年3
月22日向臺北市松山地政事務所登記（收件字號：南港字第3479
號）本金最高限額新台幣壹仟捌佰萬元之最高限額抵押權暨該最
高限額抵押權所擔保之債權均不存在。
被告應將前項抵押權設定登記予以塗銷。
原告其餘之訴駁回。
訴訟費用由被告負擔二分之一，餘由原告負擔。
    事  實  及  理  由
甲、程序方面：
    按民事訴訟法第255 條第1 項規定：「訴狀送達後，原告不
    得將原訴變更或追加他訴。但有下列各款情形之一者，不在
    此限：．．二、請求之基礎事實同一者。」本件原告起訴時
    聲明為：「一、確認被告就坐落臺北市○區○○段2 小段
    384 及384 之3 地號土地，應有部分各二分之一，於民國94
    年3 月22日向臺北市松山地政事務所登記 (收件字號：南港
    字第3479號)， 本金最高限額新台幣壹仟捌佰萬元之抵押權
    所擔保之債權不存在。二、被告應將前項抵押權設定登記予
    以塗銷。」嗣於訴狀送達被告後，變更聲明為：「一、確認
    被告就坐落臺北市○區○○段2 小段384 及384 之3 地號土
    地，應有部分各二分之一，於民國94年3 月22日向臺北市松
    山地政事務所登記 (收件字號：南港字第3479號)， 本金最
    高限額新台幣壹仟捌佰萬元之最高限額抵押權暨最高限額抵
    押權所擔保之債權均不存在。二、被告應將前項抵押權設定
    登記予以塗銷。」核其請求之基礎事實同一而追加確認最高
    限額抵押權不存在，合於前述法律之規定，其追加自應准許
    。
乙、實體方面:
壹、原告方面：
一、聲明：
(一)確認被告就坐落臺北市○區○○段2 小段384 及384 之3 地
    號土地，應有部分各二分之一，於民國94年3 月22日向臺北
    市松山地政事務所登記 (收件字號：南港字第3479號) ，本
    金最高限額新台幣 (下同)壹 仟捌佰萬元之最高限額抵押權
    暨最高限額抵押權所擔保之債權均不存在。
(二)被告應將前項抵押權設定登記予以塗銷。
二、陳述：
(一)原告於民國94年3 月22日，將其所有坐落臺北市南港區○○
    ○ ○段384 、384 之3 地號之土地，應有部分各2 分之1，
    設定18,000,000元最高限額抵押權給被告，用以擔保兩造間
    買賣契約之履行。嗣原告與訴外人賴慶新、李政錦於94年4
    月28日就系爭土地簽訂買賣契約，於同年6 月6 日將之移轉
    予訴外人賴慶新、李政錦。惟訴外人賴慶新、李政錦未履約
    付款，賴慶新自願返還其所受領之系爭土地所有權並辦理移
    轉登記回復為原告所有，但李政錦則未返還，故系爭土地現
    在由原告及李政錦各有應有部分4 分之1 。
(二)系爭土地上之抵押權存續期間於94年7 月21日即已屆滿，期
    間兩造並無任何買賣關係存在，被告對原告並無任何債權，
    被告卻拒絕塗銷系爭抵押權之設定登記，爰本於民法第767
    條之規定，提起本訴請求確認系爭抵押權及所擔保之債權不
    存在，並塗銷抵押權設定登記。
貳、被告方面：
一、聲明：駁回原告之訴。
二、陳述：
 1、本件設定抵押權之緣由：訴外人宏騵建設股份有限公司 (下
    稱宏騵公司)為 向原告購買系爭房地，而向被告借款15,000
    ,000 元 用以支付系爭房地之買賣價金，原告則同意設定抵
    押權給被告，三方於94年3 月22日即訂立協議書，協議書簽
    訂後，被告於同日簽發面額三百萬元之合庫本行支票給付原
    告等人。
 2、嗣因原告無法如前述協議書提供分割協議書，三方又於94年
    4 月21日另再立協議書，由原告塗銷前順位抵押權及交付印
    鑑，並將系爭土地過戶給宏騵公司之董事賴慶新名下，被告
    則先透過律師交付原告三百萬元。
 3、以上二次協議，係為訴外人宏騵公司及原告之間之不動產買
    賣契約而訂，被告則是提供借款，且經原告同意設定抵押權
    之人。至於兩造間則並無買賣關係，嗣因可歸責於訴外人宏
    騵公司及原告之事由，致協議無法履行，抵押權所擔保之債
    權分文未清償給被告，抵押權仍有效存在。
參、本院之判斷：
一、按確認法律關係之訴，非原告有即受確認判決之法律上利益
    者，不得提起之。民事訴訟法第247 條第1 項定有明文。經
    查本件原告為系爭土地之所有權人，其上有系爭抵押權之登
    記，原告主張因抵押權期限屆滿，兩造間並無債權債務關係
    ，抵押權人之被告拒絕塗銷登記，致伊土地所有權上仍有系
    爭最高限額抵押權登記，影響其利益，此狀態得以確認判決
    予以除去，故提起本訴等情，核其情形，原告所有之系爭土
    地上抵押權存否影響其利益，原告自有提起本件確認之訴之
    法律上利益，合先敘明。
二、原告主張於民國94年3 月22日，將其所有坐落臺北市南港區
    ○○○ ○段384 、384 之3 地號之土地，應有部分各2 分之
    1 ，設定最高限額18,000,000元抵押權給被告，系爭土地上
    之抵押權存續期間於94年7 月21日即已屆滿，期間兩造並無
    任何債權債務關係存在等情，被告則以：訴外人宏騵公司為
    向原告購買系爭房地，向被告借款15,000,000元用以支付買
    賣價金，原告同意設定抵押權給被告，嗣因可歸責於原告及
    訴外人宏騵公司之事由而未履行契約，抵押權所擔保之債權
    並未清償，抵押權自不能塗銷云云，資為抗辯。
三、按民法第881 條之1 第1 項規定：「稱最高限額抵押權者，
    謂債務人或第三人提供其不動產為擔保，就債權人對債務人
    一定範圍內之不特定債權，在最高限額內設定之抵押權。」
    故第三人亦得提供其不動產予他人間之債權債務供擔保設定
    抵押權；另按，抵押權為不動產物權，非經登記，不生效力
    ，抵押權人僅能依設定登記之內容行使權利，是抵押債務人
    究為何人，應以設定登記之內容為準。最高法院72年度台上
    字第2432號著有判例。是以雖然第三人得提供其不動產予他
    人供擔保設定抵押權，但抵押債權人、債務人究竟為何人，
    應以設定登記之內容為準，如未經登記，即不生效力。經查
    ：
 1、原告主張本件抵押權設定契約書上僅約定權利人為被告，義
    務人即債務人為原告，抵押權係買賣之擔保，惟兩造間並無
    買賣之關係等情，提出抵押權設定契約書為證 (影本附本院
    卷第10、11頁)， 被告對上開契約書之真正並不爭執，惟抗
    辯訴外人宏騵公司為了向原告購買系爭土地，而向被告借款
    以支付買賣價金，原告同意設定抵押權給被告，因抵押權所
    擔保之債權分文未清償給被告，抵押權仍有效存在等情，亦
    據提出協議書影本3 份、支票影本等件 (附本院卷，55~71
    頁)為 證，且為原告所不爭執，亦堪信實。準此，兩造間確
    實無買賣關係，被告僅對訴外人宏騵公司有貸款債權，而原
    告同意將系爭土地設定抵押權給被告。
 2、再依系爭抵押權設定之土地登記謄本記載：「債務人：乙○
    ○」 (即原告)。 別無他債務人之登記，是以縱使系爭抵押
    權確係經原告同意設定給被告，但因登記抵押權時，並未將
    宏騵公司列為債務人，依前開判例意旨，本件抵押權所擔保
    之債務，僅限於登記為債務人之乙○○對被告所負之債務，
    而不及於宏騵公司對被告所負之債務，因此，縱使被告所稱
    宏騵公司對被告所負之債務均未清償屬實，亦因該宏騵公司
    未經登記為債務人，其債務即不在系爭抵押權擔保之範圍內
    。從而被告徒以訴外人宏騵公司對被告負有債務，原告同意
    設定系爭抵押權云云為辯，依前揭說明，訴外人宏騵公司對
    被告之債務因未經登記，尚非系爭抵押權效力所及，被告抗
    辯並無理由。至於宏騵公司之未經登記為債務人，是否與前
    述協議書之約定相符或被告是否另訴主張其權利，要非本件
    所能過問，附此敘明。
 3、被告雖又稱由律師交付原告三百萬元，訴外人賴慶新及原告
    等人向被告借九百萬元云云，並提出銀行本票影本5 紙為證
    ，惟原告否認向被告借款，陳稱所收款項是被告貸予訴外人
    宏騵公司之金錢直接交付給原告，充作原告與訴外人間不動
    產買賣契約之價金等語。經查：依兩造所不爭執之94年3 月
    22日協議書觀之，「茲因乙方 (即宏騵公司、賴慶新) 向甲
    方 (即被告)借 款新台幣壹仟伍佰萬元，購買丙方 (即原告
    )所 有台北市○○區○○段三八四及三八四之三地號土地及
    地上建築物」及94年4 月21日協議書；「茲就民國九十四年
    三月二十二日參方所簽協議書第三款第二、第三期付款條件
    補充協議如下；一、原參方協議，第二期：．．由曹麗文律
    師直接將約定款項新台幣參佰萬元整交付丙方 (即原告) ，
    第三期：．．由曹麗文律師直接將約定款項新台幣玖佰萬元
    整交付丙方。二、現因丙方無法如約提供分割協議書，經參
    方協議，甲方 (即被告)同 意依乙 (即宏騵公司、賴慶新)
    、丙方之要求，在丙方只完成塗銷除甲方外之前順位抵押權
    及交付印鑑證明書條件下，先行由律師交付新台幣參佰萬元
    予丙方。」等情，可見被告所稱由律師交付原告三百萬元、
    或借款九百萬元乙節，均不過是為了94年3 月22日之協議書
    ，即宏騵公司向被告借款之付款條件改成直接將金錢交付原
    告，並非原告向被告借款。另94年5 月3 日之協議書則記載
    ；「二、茲因乙方 (即宏騵公司、賴慶新)資 金需求，甲方
     (即被告)同 意依乙方，除民國九十四年三月二十二日已借
    款項新台幣壹仟伍佰萬元外，另籌資新台幣參佰萬元借予乙
    方」等語，亦係被告貸款給宏騵公司、賴慶新，並無原告向
    被告借款之隻字片語。則被告所稱係原告向被告借款，殊不
    可採。被告聲請訊問上開協議書之見證人曹麗文律師，待證
    事項係本件簽立協議書之經過，因原告對被告主張協議書之
    形式及實質上之真正均不爭執，本件自無訊問該證人之必要
    。
 4、綜上，被告既無法提出兩造間有債權債務關係，而系爭抵押
    權並未登記訴外人宏騵建設公司為債務人，則訴外人宏騵公
    司對被告之債務即非系爭抵押權效力所及，原告主張本件抵
    押權設定土地登記謄本記載之抵押權存續期間至94年7 月21
    日止，兩造間於此期間無債權債務關係，依民法第767 條之
    規定訴請確認抵押權及其擔保之債權不存在，並塗銷系爭抵
    押權等情，即非無據，惟原告既自承系爭土地現在由原告及
    李政錦各有應有部分4 分之1 ，故其訴請就系爭土地所有權
    應有部分四分之一範圍之部分，應予准許，超過部分，原告
    並非所有權人，其請求即無理由，應予駁回。
四、據上論結，本件原告之訴為一部有理由，一部無理由，並依
    民事訴訟法第79條，判決如主文。
中    華    民    國    98    年    11    月    10    日
                  民事第一庭  法  官  俞慧君
以上正本證明與原本無異。
如對本判決上訴，應於判決送達後20日內向本院提出上訴狀。
中    華    民    國    98    年    11    月    11    日
                              書記官  陳鳳嬌


司法院資訊處製作；財團法人民間司法改革基金會備份。
